【裁判字號】    99,訴,231
【裁判日期】    990811
【裁判案由】    商業會計法等
【裁判全文】
臺灣基隆地方法院刑事判決               99年度訴字第231號
公  訴  人  臺灣基隆地方法院檢察署檢察官
被      告  丁○○
選任辯護人  林禮模律師
上列被告因商業會計法等案件，經檢察官提起公訴（98年度偵緝
字第295號）本院判決如下︰
    主  文
丁○○共同商業負責人，以明知為不實之事項，而填製會計憑證
，處拘役肆拾日，如易科罰金，以新臺幣壹仟元折算壹日。
    事  實
一、丁○○（大陸人士）自民國97年4月1日起迄98年2月間止，
    受僱於甲○○、己○○夫妻共同經營設在基隆市安樂區○○○路82之6、7號之昶帝嶺餐廳內工作，約定每月薪資新臺幣
    （下同）26,000元，全勤每月加發2,000元，中午值班每月
    加發2,000元。詎丁○○誤以為大陸配偶取得中華民國身分
    證之條件之一係需年度薪資所得達350,000元以上，而曾以
    此向己○○表示能否幫其虛報年度薪資所得為350,000元，
    惟己○○未置可否，但丁○○、甲○○明知丁○○在昶帝嶺
    餐廳97年度薪資所得總額為249,000元（詳如本院卷第42頁
    ，起訴書誤載235,540元），未達35萬元，竟共同基於偽造
    會計憑證之犯意聯絡，甲○○於98年1月20日至同年月22日
    間某日，將昶帝嶺餐廳員工薪資所得傳真予乙○○會計事務
    所製作綜合所得稅之扣繳憑單時，未將丁○○之薪資所得及
    年籍資料一併告知，嗣於98年1月22日前之某時（即甲○○
    傳真上開資料後至乙○○會計事務為昶帝嶺餐廳申報97年度
    綜合所得稅各類所得於98年1月22日18時46分網路申報日前
    之某時），乙○○會計事務所員工丙○○（為昶帝嶺餐廳辦
    理報稅業務之人）撥打電話至昶帝嶺餐廳找甲○○詢問丁○○97年度之薪資所得以便辦理申報97年度綜合所得稅扣繳憑
    單業務，經甲○○接聽並將電話轉交丁○○後，丁○○於電
    話中對丙○○表示業經甲○○同意而申報97年度薪資所得為
    350,000元，丙○○為求慎重要求電話轉交甲○○接聽，經
    甲○○確定丁○○之薪資總額為350,000元後，使丙○○誤
    以為真實，且誤以為係負責人己○○之意思，而將丁○○昶
    帝嶺餐廳97年度薪資總額350,000元等不實事實記載於伊所
    製作之昶帝嶺丁○○97年度薪資扣繳憑單及員工薪資名單上
    ，並向財政部臺灣省北區國稅局基隆分局（下稱國稅局基隆
    分局）申報，足生損害於昶帝嶺餐廳及國稅局基隆分局關於
    稅務管理之正確性。
二、案經告訴人己○○訴請臺灣基隆地方法院檢察署檢察官偵查
    起訴。
    理  由
一、證據能力
    「被告以外之人於審判外之言詞或書面陳述，除法律有規定
    者外，不得作為證據」之規定，於法院以簡式審判程序處刑
    者，不適用之。刑事訴訟法第一百五十九條第二項前段定有
    明文。乃不受傳聞證據法則拘束之例外性規定。準此，本案
    相關證人於審判外之言詞或書面陳述，倘查無不得作為本案
    審判依據之其他情事，復業經本院踐行證據調查之合法程序
    ，就令係屬審判外之陳述，核其亦可據為本案審判之證據。
    合先指明。
二、事實認定
  (一)訊據被告丁○○矢口否認有虛報97年度薪資所得為350,000
    元之事實，辯稱：「伊僅是昶帝嶺餐廳外場之服務人員，不
    可能未經過老闆己○○、甲○○之同意，私下與會計師事務
    所人員聯繫而自行申報薪資所得，況且伊根本不知道97年度
    之薪資所得遭虛報為350,000元一事。」云云。
  (二)查，依證人即告訴人己○○於偵查及本院審理時均證稱：「
    伊和其夫甲○○都是係昶帝嶺餐廳之負責人，員工的薪水伊
    和甲○○都會核發，97年間員工薪資所得資料是甲○○交給
    會計師事務所，細節伊不清楚。後來係調解委員會通知丁○○申請調解其薪資有問題，伊才問甲○○97年申報丁○○的
    薪資是多少，他要我去問會計師，我問乙○○的結果是丁○○申報的薪資是35萬元，我覺得不對，沒有核對實際發放給
    丁○○薪資的簿子，就直接在會計師那邊核算並更改丁○○
    的薪資為208,000元。」（偵緝卷第68、69頁、本院99年7月
    28日審判筆錄）等語，核與證人乙○○於偵查時證稱：「我
    是在98年1月20日傳真昶帝嶺96年餐廳員工名單給甲○○，
    上面並沒有金額，甲○○填寫薪資金額後在98年1月20日至9
    8年1月22日間回傳回來（偵緝卷第71頁），上面並沒有35萬
    元（即被告薪資資料）那筆，是員工離職用白漆漆掉，丙○○填上『MB00000000、南投縣國姓鄉○○村○○路631號、3
    50000』，我授權丙○○收到資料之後就直接製作扣繳憑單
    ，並於98年1月22日申報給國稅局。98年4月3日己○○到事
    務所表示丁○○的金額報錯了，應該是208,000元，叫我馬
    上更改，我當天幫她填寫更正申請書，（偵緝卷第71頁）上
    面208,000是我在98年4月3日寫的。」等語（見偵緝卷第66
    、67頁）相符，並有昶帝嶺餐廳員工名單、97年度綜合所得
    稅各類所得網路申報回執聯、財政部臺灣省北區國稅局各類
    所得扣繳暨免扣繳憑單申報書、各類所得扣繳暨免扣繳憑單
    、各類所得扣報繳資料更正申請書、基隆大武崙郵局第87號
    存證信函等在卷可憑，復為被告所不爭執，堪認被告丁○○
    97年度昶帝嶺餐廳之薪資所得虛報為350,000元，經證人己○○事後更正為208,000元無訛。惟證人己○○係空泛計算
    被告97年度昶帝嶺餐廳之薪資所得為208,000元，此據證人
    己○○證述明確，經本院依卷內薪資表計算之結果，被告97
    年度昶帝嶺餐廳之薪資所得應為249,000元（詳如本院卷第4
    2頁），此部分被告並無爭執，附此敘明。
  (三)再查，證人己○○於偵查時證稱：「丁○○曾提到拿身分證
    必需要有35萬元的薪資，她說已經快要可以拿到身分證，我
    就跟她說我還要再問看看。」等語（98年度偵字第1390號第
    25頁）、「97年4月丁○○剛來時，有跟我講過她要35萬元
    的薪資拿身分證，我跟她說我沒有這樣報，要幫她問看看，
    她只有跟我講過這一次。」（偵緝卷第69頁）、其於本院審
    理時證稱：「（問：你僱用丁○○期間，丁○○曾否跟你表
    示希望年度薪資所得為35萬元？）有。我不記得時間，有一
    天中午休息時間，她說她要拿身分證，要35萬元的薪資她才
    可以拿到身分證，並說要相當的金額在戶頭才能拿到，但只
    是純粹聊天，我也沒有答應她要給她年度薪資35萬元。」等
    語（本院99年7月28日審判筆錄），核與被告於偵查時供稱
    ：「（問：曾否要求己○○將你的薪資所得申報為35萬元：
    ）我有跟她私底下講過，我拿到97年度薪資扣繳憑單的第2
    天，己○○跟我講芳姐你的薪資所得跟你的薪水一樣多，我
    覺得她這句話應該是知道我申報薪資所得35萬元。」（偵緝
    卷第70頁）、於本院準備程序時供稱：「我和老闆娘己○○
    私底下是好朋友，我曾經開玩笑跟她說快拿到身分證了，要
    她幫我多申報一點薪資，但我沒有說過35萬元這個數字。」
    等語（本院99年5月17日準備程序筆錄），顯然被告對於97
    年度之薪資所得虛報為350,000元一事已有認識，是其辯稱
    完全不知情云云，顯不可採。
  (四)次查，依證人丙○○即承辦昶帝嶺餐廳97年度扣繳憑單之乙○○會計事務所員工於偵查時證稱：「98年1月22日之前我
    有找己○○，己○○不在，我有找到甲○○，甲○○說等己○○回來再說，由己○○問丁○○，又改稱甲○○說他要去
    問丁○○，但到最後一天都等不到電話，才打電話去問。98
    年1月22日丁○○打電話給我，又改稱是我打電話到昶帝嶺
    餐廳要問丁○○的薪資是否確定要申報，我要找老闆，老闆
    不在，是丁○○接電話的，她說已經跟老闆講好薪資要報35
    萬元。（問：你打電話去昶帝嶺餐廳時，甲○○不在，是由
    丁○○接聽電話？）我打去，甲○○在，甲○○把電話交給
    丁○○聽。我有先問甲○○說丁○○的薪資要報35萬元，他
    說『你等一下，我叫丁○○跟你講』，我就問丁○○『你薪
    資是否確定要報35萬元』，她說『有，我已經跟老闆講好」
    。98年1月23日我有打電話跟甲○○確認，薪資扣繳憑單製
    作好後也有拿去交給甲○○，但當時甲○○並沒有跟我說申
    報的薪資金額有誤。我真的有把丁○○的扣繳憑單列印出來
    給甲○○。」等語（98年度偵字第1390號卷第23-26頁）、
    其於本院審理時證稱：「98年1月22日快接近申報期限，我
    有打電話到昶帝嶺餐廳問老闆甲○○究竟要幫丁○○申報多
    少金額，甲○○說什麼我忘記了，但甲○○有把電話給丁○○，丁○○接到電話跟我說他經過甲○○的同意申報的薪資
    是35萬元後，又把電話轉給甲○○聽，我在電話裡問甲○○
    是否同意丁○○申報35萬元薪資，甲○○說對，他也同意幫
    丁○○申報35萬元薪資。製作完扣繳憑單後，親自將扣繳憑
    單送到昶帝嶺餐廳交給甲○○，請他再確認有無問題，因為
    我送過去時，已經超過申報的期限，甲○○本人有無確認扣
    繳憑單內容我不知道，但我有交代請甲○○要確認內容。偵
    訊時，我對電話內容有部分我忘記了，開完庭後，我有再問
    甲○○確認，甲○○說他有先接電話，所以我今天庭述的內
    容是正確的。（偵緝卷第71頁）昶帝嶺餐廳員工名單上『MB
    00000000、南投縣國姓鄉○○村○○路631號、350000』是
    我的筆跡，是我在和丁○○及甲○○通話後才記載的。我不
    知道丁○○97年度實際上於昶帝嶺餐廳領得的薪資總額是多
    少。」等語（見本院99年6月9日審判筆錄）綦詳，互核一致
    ，且證人甲○○於偵查時證稱：「丙○○是在結報那一天打
    電話來的，她有問我丁○○的薪資是否要報35萬元，當時我
    在忙，就叫她自己問丁○○。」（98年度偵字第1390號卷第
    26頁）等語，並有昶帝嶺餐廳員工名單上證人丙○○手寫之
    「MB00000000、南投縣國姓鄉○○村○○路631號、350000
    」等在卷可憑，顯然證人丙○○確實曾打電話向證人甲○○
    詢問被告丁○○之97年度薪資所得多寡一事，而證人丙○○
    與被告丁○○、證人甲○○間並無任何仇隙，其所為之證言
    應較為公允、客觀，而與事實相符，堪可採信。至於證人甲○○雖於本院審理時否認曾接獲證人丙○○上開電話云云，
    顯為卸免其共犯之刑事責任（詳如後述(四)），不足採信。又
    被告之選任辯護人以卷附之相關電話通聯紀錄（偵緝卷第42
    -59頁）均無乙○○會計事務所及昶帝嶺餐廳之通聯資料，
    推定證人丙○○根本未播打上開打電話與被告及證人甲○○
    通話等節，然查上開電話通聯紀錄係由電腦連線查詢之資料
    ，而通聯紀錄查詢之時間為半年，本案可查詢之相關電話通
    聯紀錄僅從98年1月21日起至98年2月12日止，換言之，98年
    1月20日前之相關電話通聯紀錄均已無紀錄可供查詢，故證
    人乙○○所稱於98年1月20日傳真96年度昶帝嶺餐廳員工薪
    資資料予甲○○等，其記憶中之日期上有無錯誤，無法確知
    ？而證人甲○○何時回傳97年度昶帝嶺餐廳員工薪資資料？
    證人丙○○何時打電話查詢被告之97年度薪資？有無可能係
    在98年1月20日前發生？證人是否因時日已久而無法確定日
    期？換言之，縱依據上開電話通聯紀錄上98年1月21日、98
    年1月22日查無乙○○會計事務所與昶帝嶺餐廳之通話紀錄
    ，亦無從遽為認定證人丙○○前開證言係虛構不實。
  (五)末查，證人甲○○於偵查時證稱：「（問：丁○○何時叫你
    打電話給乙○○事務所之員工？）大約今年過年前，丁○○
    說她有稅務問題要問會計師，叫我幫她撥電話，撥通後我就
    到外面招呼客人，沒有聽到她講什麼。（問：何時知悉丁○○與會計師事務所員工之談話內容？）後來丁○○說餐廳扣
    她的薪水，在調解委員會寄函給餐廳前，當時我正在發員工
    的扣繳憑單，獨缺丁○○的扣繳憑單，我打電話到會計師事
    務所，事務所員工表示丁○○有更改，才知道她擅自更改她
    的薪資所得從每個月26,000多元改成43,000多元。我有請己○○打電話叫丁○○來解釋，也立即請會計師做更正。（問
    ：為何你說丁○○叫你打電話到會計師事務所，證人丙○○
    證稱她打電話到昶帝嶺餐廳，並且問你是否丁○○的薪資要
    報35萬元？）丙○○是在結報那一天打電話來的，在結報那
    天之前丁○○有叫我打電話給她，丙○○打來的時候，有問
    我丁○○的薪資是否要報35萬元，當時我在忙，就叫她自己
    問丁○○。（問：丙○○要問的是老闆，為何你會叫她去問
    丁○○？）我有跟丙○○說不行，也有叫丁○○跟丙○○說
    不行這樣報，後來我收到的扣繳憑單沒有丁○○這一份。」
    （98年度偵字第1390號卷第22-26頁）等語。惟查，被告丁○○於97年間即在昶帝嶺餐廳工作，而證人甲○○一開始提
    出予乙○○會計師事務所之97年度員工薪資資料內並無丁○○之資料，會計師事務所員工丙○○打電話來詢問丁○○薪
    資多寡本屬正常之事，果如證人甲○○前開論述內容屬實，
    則身為僱主之甲○○為何自始至終均未提出員工即被告丁○○97年度應申報之薪資總額予會計師事務所人員？反而縱容
    被告丁○○透過伊自行向會計師事務所人員虛報自己之年度
    薪資為35萬元？果若證人甲○○於會計師事務所員工丙○○
    來電詢問是否申報被告年度薪資所得為35萬元時，明白表示
    不是，且交待被告不得申報年度所得35萬元時，為何未主動
    告知丙○○應申報之被告97年度薪資所得為何，反而任由被
    告與丙○○自行交談而未加干涉？果若如證人甲○○所證其
    從未告知證人丙○○關於被告應申報之薪資總額為何，則其
    事後未拿到被告之扣繳憑單本屬正常之事，為何反生疑惑而
    主動查詢被告申報之薪資總額多寡？是證人甲○○前開於偵
    查中之證述內容與常情相悖，不足採信。又證人甲○○於本
    院審理時到庭證稱：「（問：97年度的員工薪資是何人向會
    計師事務所申報？）我。（問：何以當年度申報給會計師的
    丁○○的薪資一開始是空白的？）丁○○的薪資，我是和其
    他員工一起傳真過去給會計師事務所，但因為會計師表示丁○○是大陸人士，是用另一種表格，所以我把丁○○的名字
    保留，但將她的薪資所得、出生年月日等個人資料都塗銷，
    將資料傳真給會計師事務所。一開始我有準備丁○○的資料
    ，我會塗掉丁○○的資料，是因為會計師有跟我說丁○○不
    能和其他臺灣的員工資料填在一起，所以我把丁○○的資料
    塗銷。（問：你有無在單獨傳真丁○○的個人資料及薪資所
    得給會計師？）沒有。因為會計師那裡應該要有丁○○的個
    人資料。（問：縱然會計師有丁○○的個人資料，但沒有97
    年度薪資所得，為何你沒有將丁○○的資料再傳真一次給會
    計師？）因為我員工的薪資都是固定的，丁○○的薪資與96
    年度的薪資是一樣的。（問：會計師知道丁○○97年度薪資
    所得與96年薪資一樣嗎？你在97年度沒有替丁○○調整過薪
    資嗎？）我有跟會計師說丁○○的薪資是照舊，意思是說丁○○97年度薪資所得和96年度的薪資所得一樣。（問：既然
    你已和會計師明白表示丁○○97年度薪資所得與96年度薪資
    所得一樣，為何會計師事務所後來打電話要問你和己○○關
    於丁○○97年度薪資所得究竟為何？）我有接到會計師事務
    所丙○○小姐打來的電話，問我丁○○的薪資，我回答照舊
    ，意思就是與96年度的薪資一樣。（問：對於證人丙○○到
    院所述，有無意見？）（閱後稱）我沒有印象有丙○○所述
    的這通電話，我印象中有另外一通電話，是丁○○叫我打電
    話過去給會計師，她說她有事情要問會計師，我撥通會計師
    的電話後就把話筒交給丁○○，當時我很忙，不記得丁○○
    跟會計師說什麼，印象中丁○○通話完畢後，並沒有把話筒
    轉交給我通話，而是直接掛斷電話。（丁○○請你幫她打電
    話給會計師，這件事有何特殊之處讓你記憶如此清晰？）我
    對這通電話本來沒有印象，是後來因為本案偵查後才逐漸回
    憶起來。（問：你說的這件事和本案有何關係？）這通電話
    是丁○○跟丙○○說她的薪資是35萬元，因為在偵查時，丙○○曾經在法庭外問我該通電話是我撥打的，我將電話轉交
    給丁○○，電話中丁○○說薪資35萬元，丙○○以為丁○○
    已經經過我的同意。（問：丙○○證稱知悉丁○○的薪資應
    報為35萬元，是如其在本院所為之陳述，其在偵查中的證言
    有所疏漏，與你所稱情節不符，有何意見？）那要問丙○○
    。從頭到尾我都不知道35萬元的事情，丁○○的薪資會申報
    為35萬元應該是丙○○最清楚。」等語（見本院99年7月28
    日審判筆錄）。然查，被告於96年間並無任職於昶帝嶺餐廳
    ，此據被告到院陳述明確，換言之，並無被告96年度昶帝嶺
    餐廳薪資所得可供會計師事務所援用，是證人甲○○證稱曾
    向證人丙○○表示被告97年度之薪資所得援依96年度之申報
    薪資所得云云，顯與事實不符；況且證人丙○○與被告間並
    無任何特別情誼，若證人丙○○已明知僱主即證人甲○○已
    明白表示被告之薪資應為多少金額，為何擅自依憑被告之電
    話內容而更改其97年度薪資所得為35萬元？是證人甲○○於
    本院所證應為推卸其與被告間共犯之罪責所為之脫免之詞，
    無足採信，不得做為對被告不利之認定。
  (六)綜上，被告所辯與事實相悖，不足採信，其事證明確，犯行
    應堪認定。
三、論罪科刑
  (一)按商業會計法第71條第1款所稱之會計憑證，依同法第15 條
    規定，分為原始憑證與記帳憑證二類，原始憑證係指證明事
    項之經過，而為造具記帳憑證所根據之憑證（例如薪資表）
    ；記帳憑證係指證明處理會計人員之責任，而為記帳所根據
    之憑證。又所得稅之扣繳義務人依所得稅法第89條第3項填
    發之免扣繳憑單，或依同法第92條開具之扣繳憑單，其用意
    在於稽徵機關蒐集及掌握課稅資料，以利稅捐之核課，並非
    證明交易事項發生之經過而為造具記帳憑證所根據之憑證，
    難認係商業會計法所稱之「原始憑證」；又會計憑證，依其
    記載之內容及其製作之目的，亦屬文書之一種，凡商業負責
    人、主辦及經辦會計人員或依法受託代他人處理會計事務之
    人員，以明知為不實事項而填製會計憑證或記入帳冊者，即
    該當商業會計法第71條第1款之罪，本罪乃刑法第215條業務
    上文書登載不實罪之特別規定，自應優先適用（最高法院92
    年臺上字第3677號判例意旨參照）
  (二)核被告所為，係犯商業會計法第71條第1款商業負責人以明
    知為不實之事項，而填製會計憑證罪（製作不實薪資表部分
    ），以及刑法第216條、第215條行使業務登載不實文書罪（
    行使不實扣繳憑單部分，起訴書誤載第219條行使偽造業務
    文書罪應予更正）。又製作不實薪資表部分，雖同時犯刑法
    第215條之業務登載不實文書罪，然依前揭判例意旨，此部
    分應逕依特別法即商業會計法第71條第1款之規定論處。又
    關於業務上登載不實之低度行為，應為高度之行使行為所吸
    收，不另論罪。另被告雖非昶帝嶺負責人及經辦會計事務之
    人，然利用不知情之經辦會計人員，達到將不實事項載入會
    記憑證之目的，為間接正犯，仍應論以違反商業會計法第71
    條第1款之偽造會計憑證罪。被告與僱主甲○○（詳如後述
    ）間，就上開犯行，各有犯意聯絡及行為分擔，應論以共同
    正犯。
  (三)本院審酌被告雖犯後否認犯行，且利用不知情之經辦會計人
    員填製不實薪資表、扣繳憑單之作法，業已危害租稅公平及
    經濟秩序，惟慮其犯罪動機係因誤認大陸籍配偶取得中華民
    國身分證需具備年所得35萬元薪資之條件，而誤觸法網，其
    所生危害並非重大等一切情狀，量處如主文所示之刑，並諭
    知易科罰金之折算標準。
四、另證人甲○○對於被告虛報97年度昶帝嶺餐廳薪資所得為35
    萬元一事，事前同意等情，業據證人楊淑君於偵查及本院審
    理時證述明確，雖此部分曾經臺灣基隆地方法院檢察署檢察
    官為不起訴之處分，然此被告與證人甲○○共犯等情節，仍
    應由公訴人依法偵查辦理，附此說明。
依刑事訴訟法第299條第1項前段，商業會計法第71條第1款，刑
法第11條前段、第28條、第215條、第216條、第41條第1項前段
，判決如主文。
本案經檢察官戊○○到庭執行職務。
中    華    民    國    99    年    8    月    11   日
                  刑事第五庭審判長法  官    齊  潔
                                  法  官    周霙蘭
                                  法  官    何怡穎
以上正本證明與原本無異。
如不服本判決應於收受送達後10日內向本院提出上訴書狀，並應
敘述具體理由；其未敘述上訴理由者，應於上訴期間屆滿後20日
內向本院補提理由書(均須按他造當事人之人數附繕本)「切勿逕
送上級法院」。
中    華    民    國    99    年    8     月    11    日
                                  書記官    翁其良
附錄論罪法條
商業會計法第71條
商業負責人、主辦及經辦會計人員或依法受託代他人處理會計事
務之人員有下列情事之一者，處5年以下有期徒刑、拘役或科或
併科新臺幣60萬元以下罰金：
一、以明知為不實之事項，而填製會計憑證或記入帳冊。
二、故意使應保存之會計憑證、會計帳簿報表滅失毀損。
三、偽造或變造會計憑證、會計帳簿報表內容或毀損其頁數。
四、故意遺漏會計事項不為記錄，致使財務報表發生不實之結果
    。
五、其他利用不正當方法，致使會計事項或財務報表發生不實之
    結果。
中華民國刑法第215條
從事業務之人，明知為不實之事項，而登載於其業務上作成之文
書，足以生損害於公眾或他人者，處3年以下有期徒刑、拘役或5
百元以下罰金。
中華民國刑法第216條
行使第210條至第215條之文書者，依偽造、變造文書或登載不實
事項或使登載不實事項之規定處斷。

司法院資訊處製作；財團法人民間司法改革基金會備份。
